【裁判字號】    94,訴,348
【裁判日期】    950315
【裁判案由】    行使偽造文書等
【裁判全文】
臺灣花蓮地方法院刑事判決               94年度訴字第348號
公  訴  人  臺灣花蓮地方法院檢察署檢察官
被      告  戊○○
上列被告因行使偽造文書等案件，經檢察官提起公訴（93年度核
退偵字第422號），本院判決如下：
    主  文
戊○○無罪。
    理  由
一、公訴意旨略以：被告戊○○於民國92年間，將其所有之挖土
    機（即俗稱怪手）二部（型號分別為EX200型及MS120型）出
    租予利源營造股份有限公司（下簡稱利源公司），並在花蓮
    縣秀林鄉和平村碧海山區第三標工程處作業，嗣因租約到期
    ，被告於同年5月15日下午1時許，至上址載回其所出租之二
    部挖土機時，因其所有之MS120型挖土機老舊，竟意圖為自
    己不法之所有，向工地主任丙○○佯稱：放行單上之「MS
    120」記載錯誤，應更正為「PC120型」，丙○○因而陷於錯
    誤，而將放行單上之「MS120怪手」更改為「PC120怪手」，
    被告以此方式利用不知情之丙○○將上開不實之事項登載於
    上開私文書上，足生損害於丙○○及利源公司，被告並持上
    開變造之放行單交由工地管制人員乙○○，致乙○○陷於錯
    誤，而放行被告載走該公司所有之PC120型挖土機一輛。嗣
    經丙○○察覺有異，而報警查獲，因認被告涉有刑法第216
    、210條行使變造私文書罪嫌及同法339條第1項詐欺取財罪
    嫌等語。
二、按犯罪事實應依證據認定之，無證據不得認定犯罪事實，又
    不能證明被告犯罪者，應諭知無罪之判決，刑事訴訟法第
    154條第2項、第301條第1項分別定有明文。次按告訴人之告
    訴，係以使被告受刑事訴追為目的，是其陳述是否與事實相
    符，仍應調查其他證據以資審認；又認定犯罪所憑之證據，
    雖不以直接之證據為限，間接證據亦包含在內，然而無論直
    接證據或間接證據，其為訴訟上之證明，須於通常一般人均
    不致有所懷疑，而得確信其為真實之程度者，始得據為有罪
    之認定，倘其證明尚未達於此一程度，而有合理之懷疑存在
    時，事實審法院復已就其心證上理由予以闡述，敘明其無從
    為有罪之確信，因而為無罪之判決，尚不得任意指為違法；
    又刑事訴訟法第161條已於91年2月8日修正公布，修正後同
    條第1項規定：檢察官就被告犯罪事實，應負舉證責任，並
    指出證明之方法。因此，檢察官對於起訴之犯罪事實，應負
    提出證據及說服之實質舉證責任。倘其所提出之證據，不足
    為被告有罪之積極證明，或其闡明之證明方法，無從說服法
    官以形成被告有罪之心證，基於無罪推定之原則，自應為被
    告無罪判決之諭知，最高法院52年臺上字第1300號、76年臺
    上字第4986號、92年臺上字第128號分別著有判例可資參照
    。
三、公訴人認被告戊○○涉犯前揭行使變造私文書及詐欺取財罪
    嫌，無非以告訴人丙○○於警詢之指訴、證人張福元於警詢
    之證述、證人乙○○於警詢及偵查中之證述、中華工程股份
    有限公司花蓮工務所器材、物料放行單及車輛出入登記簿等
    項為其論據。訊據被告固不否認曾於92年間出租MS120型及
    EX200型之怪手二部予利源公司用於花蓮縣秀林鄉和平村碧
    海山區第三標工程處作業及嗣確於92年5月15日下午1時許自
    上開工地載走二部怪手等情，惟堅決否認有何行使變造私文
    書及詐欺取財之犯行，辯稱：伊當初係向工地主任丙○○申
    請放行條，伊僅向丙○○表示伊的二部怪手（一部120、一
    部200）要載走，並未告知怪手型號為何；而伊自上開工地
    所載走之怪手即為伊先前出租予利源公司之二部怪手，伊並
    未載走PC120型之怪手，伊載回後未久，即將上開MS120型怪
    手出售與己○○等語，經查:
  (一)證據能力部分：
    按被告以外之人於審判外之言詞或書面陳述，除法律有規定
    者外，不得作為證據；又被告以外之人於審判外之陳述，雖
    不符前四條之規定，而經當事人於審判程序同意作為證據，
    法院審酌該言詞陳述或書面陳述作成時之情況，認為適當者
    ，亦得為證據；當事人、代理人或辯護人於法院調查證據時
    ，知有第159條第1項不得為證據之情形，而未於言詞辯論終
    結前聲明異議者，視為有前項之同意，刑事訴訟法第159條
    第1項、第159條之5第1項、第2項分別定有明文。查告訴人
    丙○○於警詢之指訴、證人張福元於警詢之證述、證人乙○○於警詢及偵查中之證述，核其性質均屬被告以外之人於審
    判外之言詞陳述，原則不得為證據。惟當事人對上開證據均
    未於言詞辯論終結前聲明異議，且經本院審酌該言詞陳述作
    成時之情況，並無不適當之情形，揆諸前揭說明，上開證據
    均具證據能力，合先敘明。
  (二)證人即告訴人丙○○於警詢中固指稱：其係應被告之要求開
    立上開放行單，原係記載放行「MS120型怪手」及「EX200型
    怪手」等器材，嗣因被告向其表示放行單有誤，要求其應將
    「MS120型怪手」改為「PC120型怪手」，其一時不查始依被
    告之要求而更改上開放行單云云（見花蓮縣警察局新城分局
    警卷第11頁），惟告訴人於偵查中及審判中迭經合法傳喚均
    未到庭，致未能透過再次訊問或交互詰問以釐清其所指訴之
    內容究否屬實，雖丙○○上開指訴具證據能力，業如上述，
    然揆諸上開判例意旨，仍應調查其他積極證據以查明告訴人
    之上揭指訴究否與事實相符，始為適法。細稽本案公訴人所
    提出之其他證據，中華工程股份有限公司花蓮工務所器材、
    物料放行單僅得證明上開放行單上關於放行器材「MS120怪
    手」之記載，曾遭人將「MS」二字塗銷，另改載列為「PC」
    之事實；另車輛出入登記簿亦僅得證明92年5月15日曾有駕
    駛丁○○駕駛車號WF-935號之板車，自上開工地載走「PC
    120怪手」及「PC200怪手」各一部之事實，均未能遽行認定
    上開放行單塗改之原因，必係被告為遂行其詐取PC120型怪
    手之不法所有意圖，而利用不知情之丙○○所變造。再參諸
    上開放行單及車輛入出登記簿之內容以觀，前者記載放行「
    EX200怪手」及「PC120怪手」，後者卻記載放行「PC120」
    及「PC200」，並不相符，此間之差池，除證人即中華工程
    股份有限公司承包碧海水力發電工程第三標站長張福源證稱
    ：伊是依利源公司之要求核可放行條，伊未核對載走之怪手
    是MS120型或PC120型等語（見93年度核退偵第422號偵查卷
    第4頁）；證人即工地管制人員乙○○證稱：伊是根據站長
    張福元簽章放行，但伊未核對載走的怪手與放行單上填寫型
    號是否相符，因為伊看不懂怪手型號等語（見前揭偵查卷第
    40頁）明確外，復經質之證人乙○○於本院證稱：「（檢察
    官問：【提示警詢卷17頁】放行條是書寫PC120型、EX200型
    為何抄成PC120及PC200型？）可能是抄寫時沒有注意才會出
    錯」、「（檢察官問：到底你放行的是PC120型的怪手還是
    MS100型怪手？）我對怪手樣子型號都不懂，我是根據放行
    條抄寫的，是有一部怪手離開我就對一下是否為怪手，沒錯
    我就放行。」（見本院95年3月1日審判筆錄第4、5頁）足徵
    利源公司就工地內器材及物品之出入管制容非審慎周延，相
    關管制紀錄亦未翔實查核登載，是尚難以上開放行單及車輛
    出入登記簿之記載，即遽認確與事實相符，而逕行認定PC
    120型怪手確有放行遭被告駛離。從而，本案中除告訴人於
    警詢中之片面指訴外，尚乏任何積極事證足資認定被告確有
    利用不知情之告訴人更改上開放行單以變造私文書，並持以
    行使而詐取PC120型怪手之事實。況利用不知情之人實施犯
    罪，被利用者之行為不構成犯罪者，利用者自亦無間接正犯
    之可言（最高法院55年度臺非字第222號判決意旨參照），
    又變造私文書罪，需無改作權者就真正文書為反於真實性之
    改變始得成立，則告訴人既係上開工程之工地主任為有改作
    權之人，告訴人又自承上開放行單係由其親自塗改（見前揭
    警卷第11頁），是被告縱有利用告訴人塗改上開放行單，依
    照上開說明，告訴人塗改放行單之行為不構成變造私文書罪
    ，被告亦不構成該罪之間接正犯，被告復持放行單以行使自
    亦不構成行使變造私文書罪。
  (三)再者，被告於上開時、地自工地載出之怪手外觀很破爛，且
    整部怪手車身均是黃色漆；而PC120型怪手檔案照片中之怪
    手則係最上方是黃色漆，中間有白色線條，車身下方是藍色
    漆，兩者顯有不同等情，業據證人即為被告載運上開怪手之
    駕駛丁○○於本院審理時證述甚詳（見本院95年1月24日審
    判筆錄第11、12頁），核與證人即向被告購買MS120型怪手
    之己○○於本院審理時證稱：KOMATSU-PC120型怪手車身係
    三種顏色，伊向被告買的MS100型怪手車身均為淺黃色等情
    （見本院95年1月24日審判筆錄第13頁），互核相符，並有
    卷附PC120型怪手檔案照片及證人己○○所提出之MS100型怪
    手照片數幀在卷可佐，雖被告與證人己○○就雙方買賣之怪
    手型號究為MS120型抑或MS100型、買賣價金及買賣標的物交
    付之時間，供述上有若干歧異，然被告與證人己○○就雙方
    所買賣交易之標的為MS（即MITSUBISHI，三菱牌）怪手、交
    易主被動過程、交付方式各節，則無二致，再衡諸本案審理
    時距雙方交易時間已近三年，原難期被告或證人己○○得就
    雙方交易始末及一切細節均為精準無誤之陳述。另己○○向
    被告所購之怪手，現仍在碧海工程工地使用中，可供查考等
    情，亦據證人己○○及己○○所雇工人甲○○結證明確（見
    本院95年3月1日審判筆錄第3、7頁），則尚難認被告於上開
    時、地委託證人丁○○自工地載離之怪手即非被告日後售予
    己○○之怪手，被告上開辯解應非子虛，而可採憑。
五、綜合上述，根據公訴人所舉之積極事證，並無法使本院確信
    被告有公訴意旨所載之犯行。而被告所辯，則有所據，誠非
    虛妄，此外，本院復查無其他積極證據足資認定被告有公訴
    人所指之上述犯行，揆諸前揭說明，既不能證明被告犯罪，
    自應為被告無罪之諭知，以免冤抑。
據上論斷，應依刑事訴訟法第301條第1項，判決如主文。
本案經檢察官李子春到庭執行職務。
中    華    民    國    95    年    3     月    15    日
                        臺灣花蓮地方法院刑事第一庭
                            審判長法  官    張健河
                                  法  官    李世華
                                  法  官    吳韻馨
上列正本證明與原本無異。
如對本判決不服，應於送達後10日內，向本院提出上訴狀（應抄
附繕本）告訴人或被害人如對於本判決不服者，應具備理由請求
檢察官上訴，其上訴期間之計算係以檢察官收受判決正本之日期
為準。
                                  書記官
中    華    民    國    95    年    3     月    15    日


司法院資訊處製作；財團法人民間司法改革基金會備份。
